【裁判字號】    95,訴,125
【裁判日期】    951205
【裁判案由】    退休
【裁判全文】
臺北高等行政法院判決
                                     95年度訴字第00125號
                              .
原      告  甲○○
訴訟代理人  顏文正  律師
被      告  法務部
代  表  人  乙○○部長）住同.
訴訟代理人  戊○○
            丁○○
上列當事人間因退休事件，原告不服公務人員保障暨培訓委員會
中華民國94年11月29日94公審決字第0331號復審決定，提起行政
訴訟，本院判決如下：
    主  文
原告之訴駁回。
訴訟費用由原告負擔。
    事  實
一、事實概要：
    原告係民國（下同）43年2 月10日出生，自68年9 月起即任
    職於省立高雄少年輔育院（70年7 月間改制為臺灣高雄少年
    輔育院）擔任導師兼教員、訓導員等工作，嗣至88年7 月1
    日臺灣高雄少年輔育院改制為明陽中學，依少年矯正學校設
    置及教育實施通則第31條第1 項規定，原告仍以原進用方式
    留用至其離職或取得任用資格為止，繼續擔任訓導員之工作
    。迄至93年11月29日，原告以其患有高血壓及痛風，身體狀
    況不佳，無法擔任正常勤務工作，需多休息另有生涯規劃等
    為由，向明陽中學申請自94年3 月1 日起自願退休，經轉送
    被告以94年1 月7 日法人字第0930051033號函核定在案。嗣
    被告發現原告90年至93年間成績考核未經依被告所屬少年輔
    育院聘任導師訓導員技師作業要點第3 點規定，比照公立學
    校教職員敘薪辦法所定之標準（即公立學校教師暨助教職務
    等級表），逐年晉級至年功薪新臺幣（下同）575 元，以致
    上開核定有關退休等級部分有所誤載，乃以94年5 月31日法
    人字第0940017364 號 函重為上開年度成績考核，並由明陽
    中學補發成績考核通知書各在案，惟原告不服被告上開94年
    5 月31日重為考核函提起復審，並以意思表示錯誤請求撤銷
    退休，准予復職。嗣被告復以94年7 月22日法人字第094130
    2420號書函重行核定其退休案，將退休等級聘任年功薪部分
    升為575 元（下稱原處分），因原告提起復審之標的尚待釐
    清，公務人員保障暨培訓委員會遂以同年月28日公保字第09
    40006487號函請原告確認不服之行政處分，經原告敘明係不
    服原處分，並補正復審書後，公務人員保障暨培訓委員會仍
    決定駁回，原告循序提起本件行政訴訟。
二、兩造聲明：
（一）原告聲明：
    1.復審決定及原處分均撤銷。
    2.訴訟費用由被告負擔。
（二）被告聲明：
    1.駁回原告之訴。
    2.訴訟費用由原告負擔。
三、兩造之爭點：
（一）原告主張之理由：
    1.程序部分：
      (1)依法務部所屬少年輔育院聘任導師訓導員技師作業要點
        第6 點第1 款規定：退休比照學校教職員退休條例由被
        告「審定」，轉送銓敘部或公務員退休撫恤基金管理委
        員會核支，亦即本件退休之最終審定機關為被告，原告
        列為被告之對象，於法無違。
      (2)按少年輔育院對於導師訓導員之聘任，係依少年輔育院
        條例第13條之規定而於71年4 月20日由被告訂定，其名
        稱為「少年輔育院聘任導師訓導員實施要點」，上開實
        施要點於92年12月12日由被告修訂為「法務部所屬少年
        輔育院聘任導師訓導員技師作業要點」，其敘薪部分，
        由原實施要點第5 點，改列為修正後作業要點第3 點，
        僅文字略有修正，其原意並未更動。另其退休部分原實
        施要點第7 點所定之審定機關為被告，修正後作業要點
        第6 點之退休審定機關亦為被告，並無不同。
    2.實體部分：
      (1)按「意思表示之內容有錯誤，或表意人若知其事即不為
        意思表示者，表意人得將其意思表示撤銷之。但以其錯
        誤或不知事情，非由表意人自己之過失者為限。」為民
        法第88條第1 項所明定，此雖為民法上之規定，惟於行
        政法上就意思表示錯誤，並未設有規定，然行政法上意
        思表示與民法上之意思表示概念相類似，是在行政法上
        自得類推適用上開民法之規定與原則。查原告自90年起
        即經被告告知已晉升年功薪一級，亦即最頂級，已無級
        可升，且之後數年亦經被告核定為年功薪一級，此有上
        述之成績考核通知書可考，甚而明陽中學人事單位亦告
        知現支薪俸已到頂，原告為利後進者有機晉升，乃於93
        年11月間由同仁列印往昔其他同仁之退休稿，而提出退
        休之申請，嗣經被告指出原晉級之核定有誤，改重新核
        定退休時之俸級為575 元，原告至為錯愕，倘如原告之
        級俸尚能繼續晉級，並可至被告所指之俸級625 元，原
        告自不可能提出退休申請，足見已符若知其事情即不為
        意思表示之要件，原告主張撤銷退休申請之意思表示，
        自屬有據。
      (2)查依被告所屬少年輔育院聘任導師訓導員技師作業要點
        第3 點規定「導師、訓導員、技師之敘薪，由少輔院比
        照『公立學校教職員敘薪辦法』規定之標準，擬定薪級
        …。」及上開敘薪辦法之附表二「公立學校教師暨助教
        職務等級表」中之中等學校教師職務等級辦理年度成績
        考核，而該附表二於80年7 月26日修正中等學校教師最
        高薪級不再依學歷（如三專畢業者最高晉至年功薪475
        元）分別限制，一律均可晉升至年功薪625 元。惟查，
        原告之89年考績為甲等而晉年功薪一級475 元，亦經被
        告於90年2 月23日以法90人字第000385號函核定在案，
        且自90年起至92年之考績均為年功薪一級，亦經被告於
        次年度核定在案，對於負責辦理考績業務之明陽中學人
        事單位及被告之人事處，尚且不知上開敘薪辦法已修正
        ，而逐年核定原告之年功薪一級案，足證明原告不知敘
        薪辦法已修正，是原告亦無民法第88條第1 項但書所指
        之過失情事。
      (3)被告指原告係以身體狀況不佳，有高血壓、痛風等疾病
        ，無法正常擔任勤務工作為由，申請自願退休，且無任
        何人提供資訊，致原告陷於錯誤，其所為之退休核定合
        法云云。惟查，原告年僅50歲，身體強健，並為被告歷
        年參加總統盃羽球賽之羽球隊主力球員，退休申請書上
        所載之患有高血壓、痛風，乃沿用前退休同仁之稿件而
        來，並非原告確患有疾病，為明事實，原告接受健康檢
        查，血壓為118/80mmhg，經判定為正常，即無高血壓問
        題；尿酸值為2.2 ，亦屬正常，足見原告於退休申請書
        上所載之疾病，並非事實。原告因被告所核定之錯誤俸
        級，而認無升級可能，方編織退休理由，倘如無上開錯
        誤之已達年功薪一級之多次核定，原告自不可能提前退
        休，而會繼續任職，待升至625 元之最高級時再申請退
        休，益徵原告退休之意思表示顯有錯誤。
      (4)再查，「公立中等學校教職員薪級表」於62年9 月13日
        訂定時，因學歷而有不同之年功薪規定，嗣於80年7 月
        26日修正為「公立學校教師職務等級表」不再以學歷區
        分，而只要係中等學校教師均得晉升至年功薪625 ，86
        年7 月30日再經修正為「公立學校教師暨助教職務等級
        表」，就中等學校教師之年功薪並未再做修正。就此項
        於80年7 月26日修訂時已不再以學歷區分，被告所屬人
        員丙○○尚且不知有此修正，而自89年起陸續核定原告
        為475 年功薪一級，足見原告之新級已到頂。又原告薪
        級到頂後，曾向證人丙○○表明要再補修學分，證人丙
        ○○亦告知可行等語，即知證人丙○○亦認原告已無級
        可晉。再者，如依修正後之職務等級表，原告服務至到
        頂之625 級，所可領取之月退休金與475 級退休之月退
        休金，每月可差距數千元，實影響原告之權益甚鉅。
      3.綜上所陳，原告得撤銷錯誤之退休之意思表示，被告之
        原處分及復審決定殊有違誤。
（二）被告主張之理由：
    1.原告訴稱略謂：其申請於94年3 月1 日自願退休，係以患
      有高血壓、痛風等身體不適之理由提出，嗣因被告發現原
      告年功薪仍有晉級空間，主動函請該校辦理更正原告90年
      起至93年成績考核後，即主張渠係誤判退休時機，稱因思
      忖明陽中學人事人員告知渠聘任年功薪已到頂不再晉級，
      乃延用前退休同仁之退休報告稿件編織理由，提出退休申
      請，倘知悉渠級俸尚能繼續晉級，自不可能提出退休申請
      ，請求撤銷退休准予復職云云。
    2.按公務人員之退休既係基於公務人員身分所為之申請，則
      該申請即屬公法上意思表示，並應適用行政法上意思表示
      之相關法理。所謂「行政法上意思表示」，係指表意人將
      其企圖發生一定法律效果的意思，表示於外部的行為，而
      其法律效果由行政法予以確認者，與民法上之意思表示之
      概念相類似。惟有關行政法上意思表示，諸如意思表示的
      解釋、拘束效力或錯誤等問題，於實定法上並無類如民法
      之意思表示之一般性規定，因此具體問題之解決上，公法
      上之意思表示，得類推適用民法之規定與原則。次按意思
      表示之內容有錯誤，或表意人若知其事情即不為意思表示
      者，表意人得將其意思表示撤銷之。但以其錯誤或不知事
      情，非由表意人自己之過失者為限，民法第88條第1 項定
      有明文。所謂錯誤係指意思表示之內容或表示行為有錯誤
      者而言，與為意思表示之動機有錯誤之情形有別。申言之
      ，「錯誤」係指表意人為意思表示時，因認識不正確或欠
      缺認識，以致內心之效果意思與外部之表示行為不一致之
      謂。至於形成表意人內心效果意思之原因，則稱為「動機
      」，導致表意人內心效果意思之動機十分繁雜，且只存在
      表意人之內心，不表示於意思表示中，難為相對人所查覺
      ；亦即表意人在其意思形成之過程中，對於就其決定為某
      特定內容意思表示具有重要性之事實，認識不正確，並非
      意思表示內容有錯誤；其「動機錯誤」若未表示於意思表
      示中，且為相對人所明瞭者，不受意思表示錯誤規範之保
      護，否則法律之安定性無法維護。
    3.原告申請退休無意思表示錯誤：
      (1)查原告於93年11月29日提出報告表示：「職因最近身體
        狀況不是很理想，患有高血壓及痛風，無法正常擔任勤
        務工作，需多休息另有生涯規劃。於民國九十四年三月
        一日退休，請長官准予所求。」且於公務人員退休（職
        ）事實表親自簽名蓋章，被告乃就原告報告之申請自願
        退休為審查，並以94年1 月7 日法人字第0930051033號
        函核定原告退休，及以原處分重行核定退休等級由聘任
        年功薪475 元改為聘任年功薪575 元，均自同年3 月1
        日生效。依資料所示，原告退休之意思與其退休之申請
        一致，尚無從認定原告之自願退休申請，係為錯誤意思
        表示，且縱使如原告自陳係因俸額已到頂始為退休之意
        思表示，揆諸前開說明，核屬動機錯誤之情形，尚無法
        據以主張意思表示錯誤而撤銷自願退休之申請。
      (2)況被告及明陽中學對於原告申請自願退休一案，並無任
        何人主動提供資訊致原告陷於錯誤，而申請自願退休，
        亦無因欺罔、詐術行為致原告申請自願退休。且原告亦
        未提出其申請自願退休之報告時，係因認識不正確或欠
        缺認識，以致內心的效果意思與外部的表示行為不一致
        之事證，自難謂原告為退休申請之意思表示係為錯誤，
        而類推適用民法第88條第1 項規定，將其意思表示撤銷
        之。是原告所稱因錯誤而請求撤銷退休之主張並無理由
        。
    4.被告所為退休核定並無違誤：
      (1)按被告以92年12月12日法人字第0921304188號函修正之
        所屬少年輔育院聘任導師訓導員技師作業要點一、規定
        ：「為辦理法務部所屬少年輔育院…聘任導師、訓導員
        、技師…於改制為少年矯正學校前之續聘、退休、資遣
        等作業程序，特訂定本要點。」六、規定：「導師、訓
        導員、技師之退休、撫卹年資，比照『學校教職員退休
        條例』之規定…。」七、規定：「本要點於少輔院改制
        為少年矯正學校後，依少年矯正學校設置及教育實施通
        則第31條所列少年輔育院原聘任占缺繼續留用之導師、
        訓導員、技師均適用之。」次按學校教職員退休條例第
        3 條第1 項規定：「教職員有左列情形之一者，得申請
        退休：一、任職5 年以上，年滿60歲者。二、任職滿25
        年者。」茲以明陽中學係由高雄少年矯正學校更名，是
        明陽中學之原聘任留用之導師、訓導員、技師之退休自
        應依學校教職員退休條例規定辦理，依上開規定，明陽
        中學之訓導員任職滿25年得申請自願退休，並由學校報
        請被告依服務年資核計退休金。
      (2)經查：本件經明陽中學審查原告服務年資逾25年，符合
        上開學校教職員退休條例所規定得自願退休之條件，即
        以同年12月10日明中人字第0930200273號公務人員退休
        （職）事實表陳報被告，被告以94年1 月7 日法人字第
        0930051033號函核定退休，並自94年3 月1 日生效在案
        。嗣因發現原告自90年度成績考核未依法晉敘有所違誤
        ，原核定退休等級聘任年功薪475 元有誤，爰以94 年7
        月22日法人字第0941302420號函重行核定原告退休案之
        退休等級為聘任年功薪575 元，原告自願退休案仍自94
        年3 月1 日生效。承前述原告提出退休案時，係以個人
        身體狀況不佳，無法擔任勤務工作為由，申請自願退休
        ，被告對其自願退休案申請之核定均係依法辦理，且業
        已生效，原告主張依法無據。
      (3)另有關原告90年至93年成績考核更正情形一節，因於80
        年7 月26日修正中等學校教師最高薪級不再依學歷（如
        三專畢業者最高晉至年功薪475 元）分別限制，一律均
        可晉升至年功薪625 元。被告於審核該校94年3 月3 日
        所報聘任導師、訓導員93年度成績考核案時，原告之年
        度成績考核自90年度起仍可逐年晉年功薪並給予獎金之
        獎勵，而非只給予獎金，未予晉年功薪，爰函請明陽中
        學依規定辦理更正原告90年度至93年度成績考核，依規
        定給與逐年晉級至年功薪575 元，且經被告94年5 月31
        日法人字第0940017364號函核定在案。
    5.綜上所述，被告上開94年1 月7 日函核定原告退休，及重
      行核定之原處分，均係據原告之自願退休申請而作成，符
      合相關規定亦無違誤，原告主張，於法不合。
   理  由
一、原告主張：原告自90年起即經被告告知已晉升年功薪一級，
    亦即最頂級，已無級可升，且之後數年亦經被告核定為年功
    薪一級，甚而明陽中學人事單位亦告知現支薪俸已到頂，原
    告為利後進者有機晉升，乃於93年11月間由同仁列印往昔其
    他同仁之退休稿，而提出退休之申請，嗣經被告指出原晉級
    之核定有誤，改重新核定退休時之俸級為575 元，原告至為
    錯愕，倘如原告之級俸尚能繼續晉級，並可至被告所指之俸
    級625 元，原告自不可能提出退休申請，足見已符若知其事
    情即不為意思表示之要件，原告主張撤銷退休申請之意思表
    示，自屬有據。又負責辦理考績業務之明陽中學人事單位及
    被告之人事處，尚且不知上開敘薪辦法已修正，而逐年核定
    原告之年功薪一級案，足證明原告不知敘薪辦法已修正，是
    原告亦無民法第88條第1 項但書所指之過失情事。另原告年
    僅50歲，身體強健，退休申請書上所載之患有高血壓、痛風
    ，乃沿用前退休同仁之稿件而來，並非原告確患有疾病，原
    告因被告所核定之錯誤俸級，而認無升級可能，方編織退休
    理由，倘如無上開錯誤之已達年功薪一級之多次核定，原告
    自不可能提前退休，而會繼續任職，待升至625 元之最高級
    時再申請退休，益徵原告退休之意思表示顯有錯誤。原告得
    撤銷錯誤之退休之意思表示，被告之原處分及復審決定殊有
    違誤。為此，原告依據行政訴訟法第4 條第1 項規定提起本
    件撤銷訴訟，求為判決如聲明所示。
二、被告則以：原告於93年11月29日提出報告表示：「職因最近
    身體狀況不是很理想，患有高血壓及痛風，無法正常擔任勤
    務工作，需多休息另有生涯規劃。於民國九十四年三月一日
    退休，請長官准予所求。」且於公務人員退休（職）事實表
    親自簽名蓋章，被告乃就原告報告之申請自願退休為審查，
    並以94年1 月7 日法人字第0930051033號函核定原告退休，
    及以原處分重行核定退休等級由聘任年功薪475 元改為聘任
    年功薪575 元，均自同年3 月1日 生效。依資料所示，原告
    退休之意思與其退休之申請一致，尚無從認定原告之自願退
    休申請，係為錯誤意思表示，且縱使如原告自陳係因俸額已
    到頂始為退休之意思表示，揆諸前開說明，核屬動機錯誤之
    情形，尚無法據以主張意思表示錯誤而撤銷自願退休之申請
    。況被告及明陽中學對於原告申請自願退休一案，並無任何
    人主動提供資訊致原告陷於錯誤，而申請自願退休，亦無因
    欺罔、詐術行為致原告申請自願退休。且原告亦未提出其申
    請自願退休之報告時，係因認識不正確或欠缺認識，以致內
    心的效果意思與外部的表示行為不一致之事證，自難謂原告
    為退休申請之意思表示係為錯誤，而類推適用民法第88條第
    1 項規定，將其意思表示撤銷之。是原告所稱因錯誤而請求
    撤銷退休之主張並無理由等語，資為抗辯。
三、上開事實概要欄所述之事實，為兩造所不爭執，並有原處分
    書、被告94年1 月7 日法字第0930051033號函、明陽中學成
    績考核通知書、明陽中學現職未具任用資格人員留用名冊；
    公立學校教師職務等級表、公立學校教師暨助教職務等級表
    、公務人員退休（職）事實表、財團法人天主教聖功醫院診
    斷證明書、原告93年11月29日退休報告等件分別附原處分卷
    、復審卷可稽，為可確認之事實。
四、歸納兩造之上述主張，本件爭執之重點厥為：本件原告得否
    主張意思表示錯誤而撤銷原自願退休申請？原告是否具過失
    ？被告所為退休之核定有無違誤？茲分述如下：
（一）按「人民因中央或地方機關之違法行政處分，認為損害其
      權利或法律上之利益，經依訴願法提起訴願而不服其決定
      ，或提起訴願逾三個月不為決定，或延長訴願決定期間逾
      二個月不為決定者，得向高等行政法院提起撤銷訴訟。」
      行政訴訟法第4 條第1 項定有明文。上開條文當中所稱「
      違法」，係指行政處分之作成不適用法規或適用不當而言
      ；所謂法規則指行政機關應適用之一切有效的法律規範，
      包括實體法、程序法、中央法規、地方法規、有拘束力之
      解釋、判例及一般行政法原則等。又行政機關所為行政處
      分是否適法，係依行政機關作成行政處分時，有無不適用
      法規或適用不當之情形以為斷（參見最高行政法院91年度
      判字第2062號判決）。次按，少年矯正學校設置及教育實
      施通則第31條第1 項規定：「本通則施行前，少年輔育院
      原聘任之導師四十九人、訓導員三十人，其未具任用資格
      者，得占用第二十四條教導員之職缺，以原進用方式繼續
      留用至其離職或取得任用資格為止。」法務部所屬少年輔
      育院聘任導師訓導員技師作業要點第3 點規定：「導師、
      訓導員、技師之敘薪，由少輔院比照「公立學校教職員敘
      薪辦法」規定之標準，擬定薪級，填具敘薪請示單，報請
      法務部敘定其薪級。」第4 點規定：「導師、訓導員、技
      師任現職至年終滿一年者，由少輔院依照「公立學校教職
      員成績考核辦法」及法務部所屬各機關辦理考績（成）補
      充規定辦理成績考核，任現職未滿一年已達半年以上者，
      得辦理另予考核。」第6 點規定：「導師、訓導員、技師
      之退休、撫卹年資，比照『學校教職員退休條例』及『學
      校教職員撫卹條例』之規定，依下列方式辦理：（一）民
      國八十五年二月一日學校教職員退撫新制實施前之部分，
      由少輔院報經法務部審定，轉送銓敘部核支。（二）民國
      八十五年二月一日學校教職員退撫新制實施後之部分，依
      其繳納退撫基金費用為準，由公務人員退休撫卹基金管理
      委員會核支。」學校教職員退休條例第3 條規定：「教職
      員有左列情形之一者，得申請退休：一、任職五年以上，
      年滿六十歲者。二、任職滿二十五年者。前項第一款之退
      休年齡，對所任職務有體能上之限制者，得酌予降低，但
      不得少於五十五歲。」經查，原告係43年2 月10日出生，
      自68年9 月起即任職於省立高雄少年輔育院擔任導師兼教
      員、訓導員等工作，嗣於88年7 月1 日臺灣高雄少年輔育
      院改制為明陽中學，依少年矯正學校設置及教育實施通則
      第31條第1 項規定，原告仍以原進用方式繼續留用至其離
      職或取得任用資格為止，繼續擔任訓導員之工作，迄至93
      年11月29日，原告以其患有高血壓及痛風，身體狀況不佳
      ，無法擔任正常勤務工作，需多休息及另有生涯規劃等為
      由，向明陽中學申請自94年3 月1 日起自願退休為止，原
      告已任職逾25年，自已符合學校教職員退休條例第3 條第
      2 款規定申請自願退休之要件，被告受理其退休之申請，
      以94年1 月7 日法人字第0930051033號函核定其退休，即
      非無據。雖嗣後被告發現原告90年至93年間成績考核未經
      依被告所屬少年輔育院聘任導師訓導員技師作業要點第3
      點規定，比照公立學校教職員敘薪辦法所定之標準（即公
      立學校教師暨助教職務等級表），逐年晉級至年功薪575
      元，以致上開核定有關退休等級部分有所誤載，惟此部分
      業經被告另以94 年5月31日法人字第0940017364號函重為
      上開年度成績考核，並由明陽中學補發成績考核通知書各
      在案，隨後再以原處分重行核定原告之退休申請，並將其
      退休等級修正為聘任年功薪575 元。原告之薪級既應準用
      公立學校教職員敘薪辦法，則被告所為之修正，自應於法
      無違。本件退休案既係由原告所申請，被告作成原處分亦
      無不適用法規或適用不當之情形，揆諸前開說明，自難謂
      原告提起本件撤銷訴訟為有理由。
（二）雖原告主張「原告自90年起即被告知已晉升年功薪一級，
      亦即最頂級，已無級可升，且之後數年亦經被告核定為年
      功薪一級，此有上述之成績考核通知書可考，甚而明陽中
      學人事單位亦告知現支薪俸已到頂，原告為利後進者有機
      晉升，乃於93年11月間由同仁列印往昔其他同仁之退休稿
      ，而提出退休之申請，嗣經被告指出原晉級之核定有誤，
      改重新核定退休時之俸級為575 元，原告至為錯愕，倘如
      原告之級俸尚能繼續晉級，並可至被告所指之俸級625 元
      ，原告自不可能提出退休申請，足見已符若知其事情即不
      為意思表示之要件，原告主張撤銷退休申請之意思表示，
      自屬有據。」云云。惟查：
    1.按公務人員之退休係基於公務人員身分所為之申請，則該
      申請即屬公法上意思表示，並應適用行政法上意思表示之
      相關法理。所謂「行政法上意思表示」，係指表意人將其
      企圖發生一定法律效果的意思，表示於外部的行為，而其
      法律效果由行政法予以確認者，與民法上之意思表示之概
      念相類似。惟有關行政法上意思表示，諸如意思表示的解
      釋、拘束效力或錯誤等問題，於實定法上並無類如民法之
      意思表示之一般性規定，因此具體問題之解決上，公法上
      之意思表示，得類推適用民法之規定與原則。又意思表示
      之內容有錯誤，或表意人若知其事情即不為意思表示者，
      表意人固得將其意思表示撤銷之，但以其錯誤或不知事情
      ，非由表意人自己之過失者為限，民法第88條第1 項定有
      明文。所謂錯誤係指意思表示之內容或表示行為有錯誤者
      而言，與為意思表示之動機有錯誤之情形有別（最高法院
      51年臺上字第3311號判例參照）。申言之，「錯誤」係指
      表意人為意思表示時，因認識不正確或欠缺認識，以致內
      心之效果意思與外部之表示行為不一致之謂。至於形成表
      意人內心效果意思之原因，則稱為「動機」，導致表意人
      內心效果意思之動機十分繁雜，且只存在表意人之內心，
      不表示於意思表示中，難為相對人所查覺；亦即表意人在
      其意思形成之過程中，對於就其決定為某特定內容意思表
      示具有重要性之事實，認識不正確，並非意思表示內容有
      錯誤；其「動機錯誤」若未表示於意思表示中，且為相對
      人所明瞭者，不受意思表示錯誤規範之保護，否則法律之
      安定性無法維護。
    2.經查，原告於93年11月29日提出退休報告表示：「職因最
      近身體狀況不是很理想，患有高血壓及痛風，無法正常擔
      任勤務工作，需多休息另有生涯規劃。於民國九十四年三
      月一日退休，請長官准予所求。」等語，並於公務人員退
      休（職）事實表親自簽名蓋章，原告退休之意思表示與其
      退休之申請一致，亦即其內心之效果意思與外部之表示行
      為並無不同。本件原告既無意思表示之內容有誤，或於行
      為時誤用其表示方法等情形，自難謂其自願退休之申請，
      係出於意思表示錯誤所致。雖原告另聲請傳訊證人即臺灣
      高雄少年輔育院人事室主任丙○○，以證明其確係因誤信
      其俸額已到頂始為本件退休申請之情，惟證人丙○○到庭
      後固證稱依原告89年、90年之成績考核通知書（更正前）
      觀之，確係已到年功薪最高級；在原告向伊詢問有關補修
      學分可否再晉級時，曾告知可以等語，然否認曾向原告直
      接表明其薪級已到年功薪最高級、已無級可升等情（參見
      本院95年11月1 日準備程序筆錄第2 頁至第4 頁），因此
      原告是否確係受學校內之人事單位同仁誤導，亦不無可疑
      。退萬步而言，縱認本件確有原告所陳係因俸額已到頂始
      為退休申請之情形，然揆諸前開說明，其此情形亦係形成
      表意人內心效果意思之原因有誤，屬動機錯誤問題，要與
      意思表示之內容或表示行為錯誤有別，自不能依據民法第
      88條之規定撤銷其意思表示。
    3.再退萬步言之，縱認原告所稱上節亦屬意思表示錯誤之一
      種，得依民法第88條第1 項之規定主張撤銷其退休之意思
      表示，但依同項規定，其錯誤或不知事情，需以非由表意
      人自己之過失者為限，此規定亦屬意思表示的解釋、拘束
      效力之範疇，基於「相同的事項，應相同處理；而不同的
      事項，應不同處理」之法理，自應一併類推適用。經查，
      本件原告係自願退休，並非屆齡遭強制退休，衡諸常情，
      理當對與退休相關之法令規定有所瞭解，且原告擔任教職
      多年，具有一定社會經驗及歷練，亦有此方面之注意能力
      ，其應注意、能注意而不注意，即難謂對於本件錯誤或不
      知事情無過失。從而，原告主張其退休之意思表示有誤應
      予撤銷云云，亦不合民法第88條第1 項所規定之消極要件
      ，自難准許。
五、綜上所述，原處分並無不適用法規或適用法規不當之情形，
    且原告亦不符行政法上類推適用民法第88條第1 項有關意思
    表示錯誤之規定，揆諸前開說明，原處分之認事用法均無違
    誤，訴願決定遞予維持，亦無不合，原告徒執前詞，訴請撤
    銷原處分及訴願決定，為無理由，應予駁回。
六、兩造其餘陳述於判決結果不生影響，無庸一一論列，併予敘
    明。
據上論結，本件原告之訴為無理由，爰依行政訴訟法第98條第3
項前段，判決如主文。
中    華    民    國    95    年    12    月    5     日
                  第 一 庭 審 判 長 法  官  王立杰
                                    法  官  周玫芳
                                    法  官  劉錫賢
上為正本係照原本作成。
如不服本判決，應於送達後20日內向本院提出上訴狀並表明上訴
理由，如於本判決宣示後送達前提起上訴者，應於判決送達後20
內補提上訴理由書(須按他造人數附繕本)。
中    華    民    國    95    年    12    月    5     日
                                    書記官  林佳蘋


司法院資訊處製作；財團法人民間司法改革基金會備份。
